【裁判字號】    92,台上,1144
【裁判日期】    920529
【裁判案由】    損害賠償
【裁判全文】
最高法院民事判決                              九十二年度台上字第一一四四號
    上  訴  人  桃園汽車客運股份有限公司
    法定代理人  吳運豐
    訴訟代理人  曾肇昌律師
                葉繼升律師
    上  訴  人  甲○○
    被 上訴 人  乙○○
    法定代理人  莊翌崇
    訴訟代理人  楊致一律師
右當事人間請求損害賠償事件，上訴人對於中華民國九十年十月九日台灣高等法院更
審判決（八十九年度重訴更(一)字第三號），提起上訴，本院判決如左：
    主  文
原判決關於命上訴人為連帶給付及該訴訟費用部分廢棄，發回台灣高等法院。
    理  由
查被上訴人乙○○本於侵權行為之法律關係，請求上訴人桃園汽車客運股份有限公司
（下稱桃園客運公司）、甲○○連帶賠償本件損害，雖僅由桃園客運公司提起上訴，
惟其提出非基於個人關係為有理由之抗辯，對上訴人各人即屬必須合一確定，依民事
訴訟法第五十六條第一項第一款規定，其上訴之效力自及於未提起上訴之甲○○，爰
將之併列為上訴人，合先說明。
本件被上訴人乙○○主張：上訴人甲○○係上訴人桃園客運公司之司機，於民國八十
五年四月七日上午八時十五分許，駕駛該公司所有車號ＦＬ｜二○七號營業大客車，
由桃園市○○路往中正路方向，沿中華路駛至與民權路之交岔路口，竟疏於注意，將
伊撞傷，致伊受有頭部外傷、第二頸椎骨折併脊髓受傷四肢癱瘓、重度昏迷及神智不
清等傷害，上訴人自應連帶賠償伊醫藥費、增加生活上需要、喪失勞動能力及非財產
上之損害等情，爰依侵權行為之法律關係，於刑事訴訟程序附帶提起民事訴訟，求為
命上訴人連帶給付新台幣（下同）三千四百零七萬一千五百四十七元，並加計法定遲
延利息之判決。[ 按：原審於更審前除判命上訴人連帶給付一千一百九十二萬零九百
八十五元本息外，其餘判決被上訴人敗訴，被上訴人僅就其中請求給付三百五十四萬
三千二百五十三元本息提起一部上訴。嗣經原審更審後改判命上訴人連帶給付一千四
百六十六萬七千九百五十一元本息，被上訴人雖就其餘敗訴部分提起一部上訴（即請
求連帶給付五十四萬零二百元本息部分），但該部分業經本院認其上訴為不合法，另
以裁定駁回其上訴。]
上訴人則以：上訴人甲○○當時車速四十公里，並未超速且沿幹道行駛，本件肇事乃
被上訴人騎機車突由支線道衝出所致，甲○○無何過失。又被上訴人機車刮地痕長達
十一‧七公尺，顯然超速，未讓幹道車先行，應負全部之過失責任。且其請求賠償之
看護費等各項費用金額，亦屬過高或非為醫療或生活上所必要等語，資為抗辯。
原審判命上訴人連帶給付一千四百六十六萬七千九百五十一元本息，無非以：被上訴
人主張之事實，有道路交通事故調查報告、車禍現場照片、診斷證明書、長庚醫院函
暨台灣桃園地方法院八十六年度禁字第八五號裁定可稽，已堪信為真實。上訴人雖以
上開情詞置辯，惟依上訴人甲○○肇事後警訊時之供述及警員陳墾福之證詞，並參諸
警繪現場圖暨照片所示，應係被上訴人駕駛輕機車由成功路往復興路方向沿民權路駛
出，未暫停讓上訴人甲○○營業大客車先行，致甲○○營業大客車車前保險桿碰撞機
車右側車身而肇事，此與上訴人甲○○駕駛營業大客車由三民路往復興路方向沿中華
路行駛至肇事地閃光黃燈交岔路口，未減速慢行小心通過反超速行駛，致車前保險桿
碰撞被上訴人輕機車右側而肇事，應同為本件車禍之肇事原因，此觀台灣省桃園縣區
車輛行車事故鑑定委員會鑑定結果自明。又上訴人甲○○除有上開違規行為外，尚有
跨線行駛之違規行為，復有臺灣省車輛行車事故覆議鑑定委員會函可憑。且上訴人甲
○○所犯業務過失傷害罪，更經刑事法院判處有期徒刑六月確定。又依道路交通事故
調查表所載，肇事現場為限速四十公里之路段，甲○○雖稱其車速僅四十公里，警繪
現場圖並無煞車痕之記載，惟依上訴人甲○○駕駛之大客車於撞擊後仍續行三十餘公
尺觀之，顯示當時甲○○之車速甚快，依經驗法則判斷車速應不祇四十公里。另被上
訴人因肇事後即陷於昏迷，未能製作警訊筆錄，故無從判斷其是否超速行駛，審酌被
上訴人支線道車未讓幹道車先行，及上訴人甲○○超速且跨線行駛，同為肇事原因，
因認被上訴人與上訴人甲○○應各負百分之五十之過失責任，較為適當，上訴人自應
就被上訴人所受之損害負侵權行為之連帶賠償責任。關於醫療費部分，被上訴人除不
得請求由中央健康保險局給付之七十三萬九千八百五十元外，其餘自行負擔部分計六
萬六千五百四十五元，核屬必要之醫藥費用，應予准許。關於看護費用部分，被上訴
人重度昏迷，每日二十四小時均須他人看護，如僱用外籍看護工需三人，每月費用即
達八萬零四百三十九元（每人每月二萬六千八百十二元），茲被上訴人自受傷在長庚
紀念醫院治療迄今，已僱用吳阿妹、潘文、莊秀卿看護，每人每月薪資六萬五千元
，有收據可憑，復經各該證人證實，其請求看護工每月薪資六萬五千元，每年七十八
萬元，自屬適當。被上訴人係六十六年六月七日出生，於八十五年四月七日受傷昏迷
，尚未滿十九歲，其平均餘命為五十一年二月，按霍夫曼式扣除中間利息，計為一千
九百四十八萬七千二百三十三元，核無不合。關於營養及紙尿褲費用部分，被上訴人
為維持其生活及排泄，自須食用奶粉及使用紙尿褲，又其無法進食，必須使用流質食
物，除雞精外其餘果汁等均屬必要，且被上訴人每月食用高單位奶粉一罐及使用紙尿
褲六件，已據證人潘文證實，則其每日須支付上開費用計五百十元，按五十一年計
算，並依霍夫曼式扣除中間利息，共得請求一次給付其生存期間之上開費用計為四百
六十五萬零七百零三元。另被上訴人主張其因頸椎骨折併脊髓受傷，呼吸困難，醫師
乃在其頸部割開氣切，俾插入鼻胃管維持呼吸及施行灌食，須每三小時至少消毒一次
，必需之消毒藥品、紗布、棉花棒等費用，計支出一萬七千五百九十二元，提出收據
十二紙為證，各該收據上雖僅載「藥品一批」而無品名，惟診斷證明書上既已記載「
氣切手術術後」，自應認係醫療上所必需。關於喪失勞動能力損害部分，被上訴人固
經取得前台灣省政府勞工處鉗工乙級技術士專門技能資格，但日後是否從事該工作，
尚未可知，是其請求每月收入二萬元之損害，為屬無據，認應以基本薪資每月一萬五
千八百四十元計算為適當，自二十歲算至六十歲強制退休止，計四十年，依霍夫曼式
扣除中間利息，計為四百十一萬三千八百二十八元。關於精神慰撫金部分，被上訴人
因本件車禍受傷，致四肢癱瘓及重度昏迷，身體及精神所受之痛苦，不可言喻，審酌
被上訴人（高工學生無財產）及上訴人甲○○（國小畢業、司機）雙方之教育程度、
身分、地位、經濟狀況、加害之程度與被上訴人所受痛苦，並參酌桃園客運公司之地
位及資力各情，認其請求精神慰籍金一百萬元，尚屬適當。是被上訴人所得請求賠償
之上述各項金額，共計為二千九百三十三萬五千九百零一元。又審酌雙方過失之比例
程度，被上訴人賠償之金額自應再減為一千四百六十六萬七千九百五十一元。從而，
被上訴人依侵權行為之法律關係，訴請上訴人連帶如數給付及自訴狀繕本送達之翌日
即八十六年四月一日起加計法定遲延利息，洵屬正當，應予准許等詞，為其判斷之基
礎。
惟查上訴人桃園客運公司於原審一再抗辯稱：肇事後被上訴人機車遺留刮車痕長達十
一點七公尺，機車車頭指向與肇事前南轅北轍，車速顯然甚快，始致滑行十餘公尺之
遠，另甲○○於刑事審判中並供稱被上訴人騎機車未戴安全帽，被上訴人除上述過失
外，尚有超速行駛及騎機車未戴安全帽之過失等語（分見原審更字卷一○二至一○四
頁、二三一、二三二頁），原審對上訴人此項重要之攻擊方法，恝置不論，復未於理
由項下說明其取捨意見，遽行判決，已有判決不備理由之違法。又依證人莊秀卿於原
審所證：「我有出二十五張收據，我是和我丈夫（潘文）一起輪流照顧乙○○，我
二人每月收取六萬五千元看護費」云云（見原審訴字卷一三三頁），似見被上訴人每
月由二人即可輪流擔任，原審逕以「被上訴人僱用外籍看護工需三人」及「僱用看護
工每月薪資六萬五千元為當」等由即採為看護費用判定之依據，未免速斷。其次，關
於食用高單位奶粉暨果汁等營養費部分，原判決先則認定被上訴人「每月」食用高單
位奶粉一罐及使用紙尿褲六件，已據證人潘文證實，繼又謂被上訴人「每日」須支
付上開費用計五百十元等語，兩相齟齬，難謂無理由前後矛盾之違法。究竟該證人有
無作此證述？奶粉係每月一罐，抑或每日一罐？自有待澄清。且上訴人曾辯稱：被上
訴人在醫院未見有食用高單位奶粉，何以出院返家後不能購用普通奶粉，況無醫師指
示可按，徒以無護士資格之潘文聲稱每日一罐奶粉，據以論採，顯有未合等語（見
同上卷二○頁），原審未遑詳為斟酌，遽認被上訴人生存期間之該營養費共需四百六
十五萬零七百零三元，尤非無再進一步推求之必要。本件事實仍屬不明，應認有發回
之原因。上訴論旨執以指摘原判決不利於己部分為不當，求予廢棄，非無理由。
據上論結，本件上訴為有理由，並依民事訴訟法第四百七十七條第一項、第四百七十
八條第一項，判決如主文。
中      華      民      國    九十二    年      五      月    二十九    日
                              最高法院民事第五庭
                                  審判長法官  朱  錦  娟
                                        法官  顏  南  全
                                        法官  許  澍  林
                                        法官  葉  勝  利
                                        法官  黃  秀  得
      右正本證明與原本無異
                                              書  記  官
中      華      民      國    九十二    年      六      月     十一     日


司法院資訊處製作；財團法人民間司法改革基金會備份。
